【裁判字號】    89,上易,3552
【裁判日期】    900320
【裁判案由】    詐欺
【裁判全文】
臺灣高等法院刑事判決                          八十九年度上易字第三五五二號
    上  訴  人  臺灣士林地方法院檢察署檢察官
    被      告  丁○○
                己○○
右上訴人因被告詐欺案件，不服臺灣士林地方法院八十九年度易字第二一三號，中華
民國八十九年七月二十七日第一審判決（起訴案號：臺灣士林地方法院檢察署八十八
年度調偵字第五四號）提起上訴，本院判決如左：
    主  文
原判決撤銷。
丁○○、己○○共同意圖為自己不法之所有，以詐術使人將本人之物交付，各處有期
徒刑壹年，丁○○緩刑參年。
    事  實
一、丁○○、己○○二人係夫妻，自民國八十三年間起，由己○○擔任會首，丁○○
    分擔收取會款，二人以己○○經營早餐、金紙店生意及跟會所得，與丁○○做油
    漆收入，集資繳付互助會之每月會款，陸續召集如附表二至六所示之民間互助會
    （會員人數、會期始末、每會金額、標會時間詳如各該附表所述），每月約需繳
    付新台幣（下同）二十餘萬元，又因於八十年間在台北市石牌、桃園、龍等地
    區購屋，需支付購屋貸款利息每月十餘萬元，及遭部分會員倒會，資金週轉困難
    ，其二人明知已無經濟上之能力擔任會首，竟基於意思聯絡，共同意圖為自己不
    法之所有，於八十七年九月十日隱瞞上揭資力窘困之事實，在台北市○○區○○
    街三十一號四樓住處，向林麗娟等人邀集互助會，每會金額三萬元，會員含會首
    為十三員（詳如附表一所示），每月十日開標一次，會期至八十八年十月十日止
    ，使林麗娟等會員誤信其債信實情而陷於錯誤，參加該互助會，依約各給付己○○首會會款三萬元，己○○共取得會款三十六萬元（扣除會首一人，十二人給付
    會款，共三十六萬元）。同年十月十日，會員李張順子託己○○以六千元之標息
    為其標會，己○○以李張順子名義得標後，收取十一名活會會款二十六萬四千元
    （死會有會首己○○一人未收取會款），及同年十一月十日，會員陳明雲託己○○以七千元之標息為其標會，己○○以陳明雲名義得標後，收取十名活會會款二
    十三萬元（死會會員有會首己○○、李張順子二人未收取會款），己○○於收取
    會款後未給付李張順子、陳明雲，並因積欠其他如附表二至附表六所示會員之互
    助會款（如附表九所示），旋於八十七年十一月底宣告其所召集之互助會倒會。
二、案經被害人丙○○、庚○○、乙○○、戊○○、甲○○訴請臺灣士林地方法院檢
    察署檢察官偵查起訴。
    理  由
一、訊據被告己○○對於右揭時、地自任會首召集丙○○等人參加系爭互助會，取得
    會款各三萬元，同年十月十日，會員李張順子託其以六千元之標息為其標會，其
    以李張順子名義得標後，收取會款，迄未交付，並因積欠二千七百餘萬元之互助
    會款，旋於八十七年十一月底宣告其所召集之互助會倒會等情坦承無誤，惟否認
    有何詐欺犯行，辯稱：伊倒會之原因係因支付高額房屋貸款利息、以前之互助會
    遭其他會員倒會所影響，並非蓄意詐欺，且召集系爭互助會，係想支付以前之互
    助會債務，並無意圖不法所有之詐欺犯意。另被告丁○○辯稱：其妻所召集之互
    助會，伊並未參與云云。惟查：
（一）被告於八十七年九月召集系爭互助會，收取頭三期會款後，旋於同年十一月二
      十五日倒會之事實，業據被告坦承不諱，核與被害人李張順子、陳明雲（偵查
      中所傳訊之陳明雲為同名之人，有誤）於本院證述之情節相符（見原審八十九
      年四月十一日、八十九年七月十三日之訊問筆錄），復有會單一紙附卷可稽，
      被告己○○雖稱李張順子同意其借用該筆會款，惟為李張順子所否認，李張順
      子並陳稱，其因需用款項，遂標取該互助會，自不可能同意借予己○○等語，
      被告己○○隨而改稱：伊有告訴李張順子錢被伊用掉，伊會還等語（見八十九
      年四月十一日訊問筆錄），足見己○○收齊得標款之後，自行使用該筆款項，
      始告知李張順子。又己○○收取陳明雲得標之得標款，復未交付陳明雲，此亦
      據陳明雲陳述明確，而被告又無法提出已交付該標款之證據，參以李張順子得
      標在前，己○○猶未付得標款，應無先付後得標之陳明雲得標款之理。被告召
      集系爭互助會，並取得頭三期會款，未支付任何款項與得標之李張順子、陳明
      雲之事實，堪予認定。
（二）被告自承自八十七年間起因房屋貸款之高額利息及遭人倒會，而開始無法繳付
      原有之互助會款，其於召集系爭互助會之際，每月須負擔二十餘萬元會款債務
      ，及房屋貸款利息約十餘萬元（見原審八十九年五月十一日訊問筆錄）。參以
      被告己○○自承其召集系爭互助會之前由其自任會首所召集之互助會共有五個
      ，詳如附表二至六所示，足徵被告此部份陳述為實在，被告於召集系爭互助會
      之際周轉能力陷於困難而無清償債務之資力，堪以認定。
（三）按民間互助會會首對於各會員負有清償債務之義務，會首資力如何，乃各會員
      決定是否參加互助會，以及是否給付會首會款等重要的考量因素，果被告告知
      各會員上揭資力實情，會員自不會慨予給付會款，被告召集系爭互助會時，已
      積欠二千餘萬元之債務，顯非召集系爭互助會所能期待予以解決，被告對於自
      己無力清償互助會款早有預見，從而被告召集系爭互助會對於其積欠債務二千
      餘萬元之實情加以隱瞞，使各會員陷於錯誤而給付會款，自有詐欺之故意，其
      所辯無詐欺之故意，無足採信。
（四）被告二人係夫妻，同財共居，以己○○名義所召集之互助會，均由己○○經營
      早餐、金紙店生意及跟會所得，與丁○○做油漆收入，集資繳付互助會每月會
      款，此業據己○○敘明（見八十九年五月十一日訊問筆錄），足見其二人關於
      己○○擔任會首、會錢之應用及欠錢時之籌措，均有合意，且丁○○有時會收
      取會款，此經其二人所承認，並經告訴人丙○○等陳明，被告二人竟在經濟困
      窘之時，為繳付票款而隱瞞經濟實情，仍以己○○名義另召集系爭互助會取得
      會款，用以暫時解決經濟窘境，其二人有詐欺之共同犯意聯絡，堪以認定，丁○○辯稱：其妻所召集之互助會，伊並未參與云云，並不足採。
二、核被告意圖為自己不法之所有，以詐術取得財物之所為，係犯刑法第三百三十九
    條第一項之詐欺取財罪，被告二人對於右揭犯行，有犯意之聯絡及行為之分擔，
    均為共同正犯。被告於八十七年九月十日之詐欺行為使附表一編號二至編號十三
    之多數互助會會員陷於錯誤而交付財物，係一詐欺行為侵害數法益，觸犯數罪名
    ，屬想像競合，應從一重處斷。
三、原審據以論罪科刑，固非無見，惟被告二人於和解後，未依和解條件履行，致被
    害人所受損害未經填補，本應撤銷被告二人緩刑之諭知，惟考慮被告夫妻二人同
    時身陷囹圄，對其家庭、子女將造成衝擊，爰撤銷身為會首之被告己○○所受緩
    刑之諭知，檢察官循告訴人之請求提起上訴指摘及此，即有所依，則原判決既有
    可議之處，應由本院撤銷改判，且本案係檢察官循告訴人之請求而上訴，自不受
    不利益變更禁止規定之適用。爰審酌被告犯罪之動機、目的、手段、侵害之法益
    輕重、犯罪被害人之人數，犯罪所得之金額及犯罪後於原審與告訴人達成和解，
    並願分期償還債權人（參和解筆錄及匯款單影本附於卷內可憑），竟於和解後僅
    於八十九年六、七、八、九、十月各給付丙○○五千元、庚○○一萬八千元、乙○○八千五百元、戊○○五千元之金額後，即未再依約履行，尚積欠會員會款二
    千七百餘萬元（如附表九所述）等情狀，分別量處如主文第二項所示之刑。末查
    被告丁○○前未曾受有期徒刑以上刑之宣告，有卷附本院被告全國前案紀錄表可
    憑，堪信其經此教訓當知警惕，而無再犯之虞，本院因認上開所宣告之刑以暫不
    執行為適當，並予宣告緩刑三年，以啟自新。
四、公訴人雖另以被告自八十三年四月二十日起至八十六年十二月一日止，在台北市
    北投區○○街三十一號四樓住處，先後招攬如附表二至六所示之互助會五會，利
    用會員彼此不認識，及未到場投標，向會員隨意佯稱某一會員得標，再向該會員
    佯稱係其他會員得標，使活會會員陷於錯誤而交付會款，並於八十四年六月五日
    及八十六年六月十日以己○○及丁○○之名義，參加由庚○○任會首，如附表七
、八所示之互助會，知其等已無力負擔會款，仍於八十四年十一月五日及八十六
    年九月十日搶先標得會款，又被告標得上開系爭互助會之第一、二會，詐取會款
    ，認被告涉嫌連續詐欺罪云云，並以（一）告訴人丙○○等之指訴、互助會單、
    支票及退票理由單等物，（二）被告無法交代會員何人為死會，何人為活會，及
    以綽號記載之會員係何人，（三）被告遭何人倒會，無法證明，及被告之房屋出
    售後仍無法還債等為論據。然查：（一）被告自八十三年四月二十日起開始召集
    互助會，至八十七年十一月間倒會，其間附表二至六所示之互助會都有正常運作
    ，告訴人庚○○、戊○○、甲○○等三人均參加數會，亦均有死會，庚○○、戊○○部分被告如數付款，尚難證明被告於起會時有何詐欺犯意，嗣後雖有會款支
    票無法兌現之情形，應係被告債務發生困難後，無法如期履行債務，不得以詐欺
    罪相繩。（二）被告參加庚○○召集如附表七、八所示之互助會，分別於起會後
    第五、第三個月得標，均係其參加互助會權利之正當行使，且被告在得標後，尚
    有一段時間正常繳付死會錢，自不得以告訴人指訴其搶先得標，遽以認定被告標
    會時或參加該會時，具詐欺之犯意，並行使詐欺之手段。（三）告訴人於審理中
    陳稱，被告每次標會後，均會提到得標之人名，但伊等並不知真假，無從證明被
    告有冒標，或公訴人所指虛造得標會員之情形，而被告於本院復提出活會及死會
    之名單，且被告所稱倒會後，債權人因多參加數會，均將死會會錢與活會應繳之
    會款相抵一節，依合會情形，亦與常情無違。（四）參諸一般民間互助會，乃以
    會首與各會員間之信任關係為基礎，多產生於鄰居、朋友之間，以綽號代替真實
    姓名之記載，乃事所常有，並無積極之證據足證被告藉綽號造假，且被告確曾遭
    人倒債，此業據告訴人庚○○於原審審理時陳明（見八十九年七月十三日審理筆
    錄），（五）證人李張順子、陳明雲確有委託己○○分別以六千元、七千元之標
    金，投標系爭互助會，此業據李張順子、陳明雲證述明確，已如前述，己○○因
    而為其等投標，並標得會款，尚無何詐術之實施，亦未使他人陷於錯誤，與詐欺
    罪之要件顯有未合，雖被告未依約支付李張順子、陳淑雲得標款，惟應屬民事債
    務不履行之問題，（六）此外，復查無其他積極之證據足以證明被告有此部分之
    詐欺犯行，公訴人認與前開有罪部份，有連續犯裁判上一罪之關係，爰不另為無
    罪之諭知。
據上論斷，應依刑事訴訟法第三百六十九條第一項前段、第三百六十四條、第二百九
十九條第一項前段，刑法第二十八條、第三百三十九條第一項、第五十五條、第七十
四條第一款，罰金罰鍰提高標準條例第一條前段，判決如主文。
本案經檢察官沈世箴到庭執行職務。
中      華      民      國      九十      年     三     月     二十     日
                              臺灣高等法院刑事第二十一庭
                                  審判長法  官  葉  騰  瑞
                                        法  官  莊  明  彰
                                        法  官  黃  國  忠
右正本證明與原本無異。
不得上訴。
                                        書記官  劉  貞  達
中      華      民      國      九十      年     三     月    二十六    日
附錄：本案論罪科刑法條全文
刑法第三百三十九條
意圖為自己或第三人不法之所有，以詐術使人將本人或第三人之物交付者，處五年以
下有期徒刑、拘役或科或併科一千元以下罰金。
以前項方法得財產上不法之利益或使第三人得之者亦同。
前二項之未遂犯罰之。


司法院資訊處製作；財團法人民間司法改革基金會備份。
